【裁判字號】    96,家訴,142
【裁判日期】    971231
【裁判案由】    分割遺產
【裁判全文】
臺灣高雄地方法院民事判決             96年度家訴字第142號
原      告  戊○○○
原      告  丙○○
原      告  庚○○○
原      告  甲○○
原      告  丁○○
原      告  己○○
共      同  蕭永宏律師
訴訟代理人
被      告  乙○○
訴訟代理人  黃文旭律師
上列當事人間請求分割遺產事件，經本院於民國97年12月8 日言
詞辯論終結，判決如下：
    主      文
兩造公同共有被繼承人李森明之遺產如附表一所示之不動產應變
賣，就其價金按附表一應繼分所示之比例分配。
兩造公同共有被繼承人李森明之遺產即如附表二所示，應就附表
二所示應繼分之比例分配。
訴訟費用由兩造各負擔七分之一。
    事實及理由
一、原告主張：原告戊○○○為被繼承人李森明之配偶，原告丙○○、庚○○○、甲○○、丁○○及己○○及被告皆為被繼
    承人及原告戊○○○之子女，而被繼承人李森明於民國93年
    10月17日死亡，遺有如附表所示之土地及房屋，被繼承人之
    遺產依法應由兩造共同繼承，惟雖因原告與被繼承人並未約
    定夫妻財產制，自應適用法定財產制，茲因被繼承人李森明
    業已死亡，被繼承人之婚後財產為附表所示之不動產，原告
    不主張民法第1030條之1 剩餘財產之分配。故原告請求僅就
    被繼承人所遺附表一所示不動產（土地及房屋）為分割，而
    原告戊○○○為被繼承人李森明之配偶，原告丙○○、庚○○○、甲○○、丁○○及己○○及被告皆為被繼承人之配偶
    ，被告均為被繼承人之子女，依民法第1138條第1 項第1款
    之規定，對被繼承人之遺產均有繼承權，應繼分各為7 分之
    1 ，又上開遺產並無不能分割之約定，亦無不能分割之情形
    ，惟兩造無法就遺產分割達成協議。為此，爰依民法第1164
    條規定，請求就被繼承人之遺產為分割等語。並聲明：就被
    繼承人李森明之遺產即附表一所示之不動產分割為：坐落高
    雄縣美濃鎮○○段141 地號土地一筆歸由原告各取得持分6
    分之1 ；坐落同段73地號土地及高雄縣美濃鎮上竹圍15 號
    房屋全部歸被告取得，原告各補償被告新台幣（下同）2725
    0 元（補償計算式為262500+0000000+50000=0000000,00000
    00/7=476000） 被告分配262500+50000=312500 、不足0000
    00-000000=163500, 原告每人補償被告163500/6=27250），
    訴訟費用由被告負擔等語。
三、被告到庭則以：原告李沈福妹為被繼承人李森明之配偶，其
    應依民法第1030條之一先行主張夫妻剩餘財產分配請求權計
    算差額後，始得計算被繼承人李森明所有之遺產；然該條之
    法律性質為為財產權，雖原告不願主張並行使此請求權仍得
    由被告主張之；如附表所示不動產外，被繼承人李森明遺有
    存款現金，此應列入遺產，另外，被繼承人李森明所有之中
    國農民銀行美濃分行帳號為000-00-00000-0號於93年9 月29
    日盜領二筆款項金額各為222000元、311000元及同年10月1
    日遭領499893元，應列入遺產。另外原告所主張之分割方法
    ，使被告無從就高雄縣美濃鎮○○段141 地號土地受到分配
    等語，原告之訴為無理由，並答辯聲明：原告之訴駁回，訴
    訟費用由原告負擔。
四、按又按民法第一千一百六十四條所定之遺產分割，係以遺產
    為一體，整個的為分割，而非以遺產中個個財產之分割為對
    象，亦即遺產分割之目的在遺產公同共有關係全部之廢止，
    而非個個財產公同共有關係之消滅（最高法院88台上字第28
    37號裁判要旨）。是原告是否以全部遺產為請求裁判分割之
    標的，法院應為認定，如認原告未就全部遺產請求分割，應
    加以闡明。原告原於起訴狀主張僅以附表一所示之不動產請
    求裁判分割，然經本院予以闡明，且依被告聲請調取被繼承
    人李森明於93年10月17日過世時，高雄縣美濃鎮農會帳戶號
    碼為00680-7 之存款餘額尚有2262.96 元，有該會96年9 月
    6 日美濃農信字第0960000458號函一份在卷可稽（見卷第19
    至第21頁），原告於本院審理時亦同意將該帳戶前於93年10
    月14日經提領之老農津貼1 萬元列入被繼承人李森明之遺產
    ，即以12262 元為計，為兩造不爭執（97年12月8 日言詞辯
    論筆錄），自堪認為真，合先敘明。
五、本件被繼承人李森明於93年10月17日過世時，其遺產計有如
    附表一所示之不動產及附表二之存款餘額（12262 元）之事
    實，為兩造不爭執（97年12月8 日言詞辯論筆錄），業據原
    告提出戶籍謄本、財政部台灣省南區國稅局遺產稅免稅證明
    書、土地登記謄本為證，堪信為真實。又被告曾對原告等人
    就被繼承人李森明所有之中國農民銀行美濃分行帳號為000-
    00-00000-0號於93年9 月29日領取二筆款項金額各為222000
    元、311000元及同年10月1 日領取499893元，提出偽造文書
    之告訴，業經高雄地方法院檢察署（以下簡稱高雄地檢署）
    為不起訴處分確定在案（95年偵字第15070 號），亦經本院
    調閱該案卷宗審閱屬實，亦堪認定。本件經協議簡化兩造其
    爭點為：(1)被告辯稱本件應先行計算夫妻剩餘財產分配後再
    計算應繼遺產，而原告主張其不行使夫妻剩餘分配請求權，
    均是否有理由？(2)被告抗辯被繼承人李森明於原中國農民銀
    行（後併入合作金庫銀行美濃銀行）帳號為000-00-00000
    -0 號 之存摺，於93年9 月29日提領之金額為兩筆222000元
    及311000元，以及93年10月1 日係遭擅自提領未經被繼承人
    李森明同意，應納入應繼遺產，是否有理由？查：
  (一)(1)按民法第1030- 1 條規定，法定財產制關係消滅時，夫或
    妻現存之婚後財產，扣除婚姻關係存續所負債務後，如有剩
    餘，其雙方剩餘財產之差額，應平均分配。但下列財產不在
    此限：一、因繼承或其他無償取得之財產。二、慰撫金。依
    前項規定，平均分配顯失公平者，法院得調整或免除其分配
    額。第一項剩餘財產差額之分配請求權，自請求權人知有剩
    餘財產之差額時起，二年間不行使而消滅。自法定財產制關
    係消滅時起，逾五年者，亦同。兩造之聯合財產關係亦同時
    消滅。上訴人遲至81年10月23日始起訴主張剩餘財產分配請
    求權，顯已逾2 年之時效期間，被上訴人既以時效抗辯拒絕
    給付，洵屬正當（最高法院82年台上字第2768號裁判要旨參
    照）。(2)參以上揭法條規定及裁判要旨說明，剩餘財產分配
    請求權性質上為請求權，然請求權乃要求特定人為特定行為
    （作為、不作為）之權利，在權利體系中居於樞紐的地位，
    為任何權利，無論是相對權或絕對權，為發揮其功能，或回
    復不受不法侵害的圓滿狀態，均須藉助於請求權的行使（參
    王澤鑑著、民法總則，第99頁，89年9 月版），因此，雖然
    剩餘財產分配請求權本質仍屬財產權，雖不具專屬性質（見
    民法1030之1 條96年5 月23日修正立法理由），然亦須行使
    該請求權始得主張該權利，事屬至明；今原告戊○○○及其
    餘原告等人均已當庭陳明不行使該剩餘財產分配請求權（見
    97年12月8 日言詞辯論筆錄），而被告僅為繼承人之一，亦
    不得單獨行使該請求權，因此，本件自無先就夫妻剩餘財產
    分配計算後始論被繼承人李森明之遺產，合先敘明。
  (二)次就被告辯稱被繼承人李森明於原中國農民銀行（後併入合
    作金庫銀行美濃銀行）帳號為000-00-00000-0號帳戶，於93
    年9 月29日提領之兩筆金額各為222000元及311000元，以及
    93年10月1 日遭提領499893元（見卷第27頁、第28頁、第12
    5 頁至第129 頁），應列入應繼遺產云云一節，查：(1)據原
    告甲○○到庭自承93年9 月29日及10月1 日係陪同母親戊○○○前往銀行領取上開金額，前者（指93年9 月29日朗比）
    係經父親李森明填寫取款憑條交由伊及母親前往領款，後者
    （指10月1 日）為經父親同意而由伊填寫取款憑條領款，作
    為醫療費、喪葬費及手尾錢等語一節（見12月8 日言詞辯論
    筆錄），互核與前開金額311000元之取款憑條背面所載有戊○○○之簽名及所按捺之指印一點相符（見卷第287 頁），
    復為原告戊○○○所不爭執（見12月8 日言詞辯論筆錄）；
    (2)另參以前揭三張取款憑條所載提領時間，為被繼承人李森
    明在長庚紀念醫院高雄分院住院治療期間，而其意識狀態均
    為清楚，有該院95年9 月29日（95）長庚院高字第590659號
    函附護理記錄1 份在卷可稽（見高雄地檢署95年度偵字第15
    070 號卷第84頁）；尤要者，上揭取款憑條所載被繼承人「
    李森明」之簽名，與另案被告之配偶李巫貴蘭偽造文書案件
    中，原告所提出李森明與訴外人劉勝和、林有隆訂立之租賃
    契約所載「李森明」之書寫筆跡（見高雄地檢署94年度偵字
    第21090 號卷第83頁至第85頁），以肉眼觀之，不論其筆劃
    、筆順均即為相似，何況被告曾就上開三筆款項以原告擅自
    領取為由提出偽造文書告訴，經高雄地檢署以證據不足以證
    明渠等之犯行，而為不起訴處分確定（95年度偵字第15070
    號）在案，業經本院調閱該案卷宗審閱屬實，被告復未能就
    上開款項遭原告盜領舉證以實其說，自難認被告主張為可採
    。被告復主張縱使原告係由被繼承人李森明生前贈與為真，
    也應自應繼分中扣除云云，然按民法第1173條亦明文規定，
    繼承人中有在繼承開始前因「結婚」、「分居」或「營業」
    ，已從被繼承人受有財產之贈與者，始應將該贈與價額加入
    繼承開始時被繼承人所有之財產中為應繼遺產；被告復未能
    就原告係因該三項法定事由從被繼承人中受有贈與舉證以實
    其說，自不得將三筆款項列入應繼遺產，應堪認定。
六、再按繼承人有數人時，在分割遺產前，各繼承人對於遺產全
    部為公同共有；繼承人得隨時請求分割遺產，但法律另有規
    定或契約另有訂定者，不在此限，民法第1151條、第1164條
    分別定有明文。又分割遺產之訴為形式之形成訴訟，應由法
    院斟酌當事人之聲明、遺產之性質、經濟效用及全體繼承人
    之利益等，而本其自由裁量權為公平合理之分配，不受原告
    聲明分割方案之拘束（最高法院49年台上字第2569號判例、
    最高法院93年度台上字第1797號判決參照）。繼承人欲終止
    其間之公同共有關係，惟有以分割遺產之方式為之。（有最
    高法院82年台上字第748 號判決可供參照）。查，原告僅就
    被繼承人李森明所列遺產即如附表一所示不動產一部分，即
    其中141 地號仍主張維持原告等人共有（應有部分各6 分之
    1） ，而就其中74地號土地及15號建物分歸被告單獨所有，
    然按非經所有共有人同意，不得就應繼遺產中一部分維持共
    有、另一部分則分割為單獨一人所有，因此原告主張分割方
    法為系爭141 土地為原告等人分別共有，系爭73地號土地及
    建物分歸由被告一人單獨所有等語，難謂可採。是以，經查
    系爭141 號及73地號土地地目均為「田」，屬農牧用地，並
    非相鄰，且距離甚遠，有地籍圖謄本在卷可稽，故難以將二
    者合併利用，依兩造公同共有人之人數為7 ，若強為分割之
    結果，則將使該農地細分而影響其經濟效用，何況系爭15號
    建物為現有人居住之未保存登記之建物（見卷第355 頁、第
    356 頁），亦難以分割，因此本院審酌上揭情狀，認就應繼
    遺產中之不動產予以變價分割，始符合全體共有人之利益。
七、綜上所述，原告依民法第1164條規定請求就附表所示不動產
    判命分割，分割方法按兩造就附表一所示不動產變價分割後
    ，按兩造應有部分各7 分之分配價金，始為公允。至於應繼
    遺產中之存款部分，則按兩造應繼分比例分割之，應屬公平
    。
八、另本件遺產分割事件，在應否分割及分割方法部分事證已臻
    明確，兩造上開其餘攻擊防禦方法，諸如原告戊○○○之剩
    餘財產究為何，抑或被告聲請調閱原告戊○○○之財產資料
    等部分，本院認與上開本院分割遺產之心證不生影響，爰不
    再加以一一論述，併此敘明
九、末按法院為終局判決時，應依職權為訴訟費用之裁判。又因
    共有物分割、經界或其他性質上類似事件涉訟、由敗訴當事
    人負擔訴訟費用顯失公平者，法院得酌量情形，命勝訴之當
    事人負擔其一部，民事訴訟法第87條第1 項、第80條之1 定
    有明文。查，分割遺產具有非訟事件之性質，本院斟酌何種
    分割方法較能增進共有物之經濟效益，並兼顧兩造之利益，
    以決定適當之分割方法，不受原告聲明之拘束，亦不因何造
    起訴而有不同，是本件原告之訴雖有理由，惟關於訴訟費用
    負擔，以共有人全體各按其分割比例負擔，方屬事理之平。
十、結論：原告之訴為有理由，依民事訴訟法第80條之1 ，判決
    如主文。
中    華    民    國    97    年    12    月    31    日
                  家事法庭法      官  郭慧珊
正本係照原本作成。
如不服本判決，應於送達後20日內，向本院提出上訴狀。
中    華    民    國    97    年    12    月    31    日
                          書  記  官  王少玲
附表一
┌──────────┬───┬────┬────────┐
│所        在      地│面  積│權利範圍│  分  割  比  例│
├──────────┼───┼────┼────────┤
│高雄縣美濃鎮○○段  │2013平│ 全部   │原告各為7 分之1 │
│141地號             │方公尺│        │，被告為7 分之1 │
│                    │      │        │                │
├──────────┼───┼────┼────────┤
│高雄縣美濃鎮○○段  │175 平│ 全部   │原告各為7 分之1 │
│73地號              │方公尺│        │，被告為7 分之1 │
├──────────┼───┼────┼────────┤
│高雄縣美濃鎮祿與里  │未保存│ 全部   │原告各為7 分之1 │
│石橋15號            │登記  │        │，被告為7 分之1 │
│                    │      │        │                │
└──────────┴───┴────┴────────┘
 附表二
 ┌─────────┬────────┬─────────┐
 │ 帳號             │存款（新台幣）  │   分割比例       │
 ├─────────┼────────┼─────────┤
 │原中國農民銀行    │    零          │ 原告各為7 分之1  │
 │號碼000-00-00000-0│                │ 被告為7分之1     │
 ├─────────┼────────┼─────────┤
 │高雄縣美濃鎮農會  │    12262 元    │ 原告各為7 分之1  │
 │號碼00680-7       │                │ 被告為7分之1     │
 └─────────┴────────┴─────────┘


司法院資訊處製作；財團法人民間司法改革基金會備份。
